臺灣雲林地方法院刑事判決　　　　　　　100年度訴字第795號
公　訴　人　臺灣雲林地方法院檢察署檢察官
被　　　告　江孟蒼
　　　　　　陳品宏
上列被告等因偽造文書案件，經檢察官提起公訴（100 年度偵字
第3824號、第4194號、第4367號），被告2 人均於準備程序進行
中就被訴事實為有罪之陳述，本院合議庭裁定由受命法官獨任進
行簡式審判程序，判決如下：
    主  文
江孟蒼、陳品宏共同犯偽造公文書罪，各處有期徒刑陸月，如易
科罰金，均以新臺幣壹仟元折算壹日。扣案之偽造「臺灣臺北地
方法院檢察署」印章貳枚、偽造「臺灣高雄地方法院檢察署」印
章貳枚、偽造之「臺北地檢署監管科收據」公文書壹紙、附表編
號所示1 至6 之行動電話及內含SIM 卡，均沒收之。
    事實及理由
一、犯罪事實
    莊夢錡（業經本院另行判決）與姓名年籍不詳之成年男子綽
    號「錢哥」、「阿財」及其他年籍不詳之成年詐騙集團成員
    ，共同基於為自己不法所有之意圖，及冒用公務員名義行騙
    之犯意聯絡，先由該詐騙集團成員於民國100 年7 月20日前
    之某時在不詳地點偽造「臺灣臺北地方法院檢察署印」公印
    2 枚、「臺灣高雄地方法院檢察署印」公印2 枚，上有「檢
    察官侯名皇」字樣之「臺北地檢署公證科收據」公文書1 式
    若干張、上有「主任檢察官檢察官謝文吉」字樣之「臺北地
    檢署公證科收據」公文書1 式若干張、上有「檢察官侯名皇
    」字樣之「臺北地檢署監管科收據」公文書1 式若干張，並
    由莊夢錡提供照片、其他詐騙集團成員黏貼而偽造「法務部
    臺北地檢署李忠義服務證」特種文書3 張、「法務部高雄地
    檢署李忠義服務證」特種文書3 張、「法務部高雄地檢署黃
    正義服務證」特種文書3 張、「法務部高雄地檢署許志強服
    務證」特種文書2 張。該詐騙集團成員偽造上開公印、公文
    書及特種文書後，並將偽造之「臺灣臺北地方法院檢察署印
    」公印2 枚、偽造之「臺灣高雄地方法院檢察署印」公印2
    枚，及偽造之「法務部臺北地檢署李忠義服務證」特種文書
    3 張、「法務部高雄地檢署李忠義服務證」特種文書3 張、
    「法務部高雄地檢署黃正義服務證」特種文書3 張、「法務
    部高雄地檢署許志強服務證」特種文書2 張，放置於車號不
    詳之自用小客車內，預備供冒用公務員名義行騙之用。莊夢
    錡嗣邀集江孟蒼、陳品宏，與上開詐欺集團成員共同基於為
    自己不法所有之意圖，本於冒用公務員名義行騙之之犯意聯
    絡，由該詐欺集團成員於同年月26日上午9 時許撥打林楊照
    代電話，向其佯稱因其姓名遭冒用而涉嫌詐欺案件，須繳納
    保證金，至案件結束後方可領回云云，並與林楊照代約定交
    付款項時地，惟因林楊照代前已遭同一手法詐騙，已有警覺
    而未陷於錯誤，虛與委蛇並假意答應後，即報警處理，莊夢
    錡、江孟蒼、陳品宏及該詐欺集團成員不知上情，遂由江孟
    蒼駕駛車號3962-YJ 號自用小客車搭載莊夢錡、陳品宏前往
    雲林縣林內鄉九芎統一超商，由莊夢錡進入店內收取由其他
    詐騙集團成員傳真印有「檢察官侯名皇」字樣之「臺北地檢
    署監管科收據」偽造公文書，並由莊夢錡持上開偽造之「臺
    灣臺北地方法院檢察署印」公印蓋印其上而偽造公印文1 枚
    及公文書1 紙，待與林楊照代見面取款後，交付並取信於林
    楊照代之用，即由江孟蒼駕駛上開自用小客車搭載莊夢錡、
    陳品宏，於同日中午12時45分許抵達雲林縣林內鄉國道3 號
    259 公里下方涵洞附近，由陳品宏先行下車在取款地點附近
    負責把風，江孟蒼在車上負責接應，由莊夢錡出面向林楊照
    代詐稱其為「臺北地檢署職員」，尚未得款即為埋伏員警查
    獲，當場逮捕。並扣得偽造之「臺灣臺北地方法院檢察署印
    」公印2 枚、偽造之「臺灣高雄地方法院檢察署印」公印2
    枚、偽造之「臺北地檢署監管科收據」1 張（上有「臺灣臺
    北地方法院檢察署印」偽造公印文1 枚）、偽造之「法務部
    臺北地檢署李忠義服務證」3 張、偽造之「法務部高雄地檢
    署李忠義服務證」3 張、偽造之「法務部高雄地檢署許志強
    服務證」2 張、偽造之「法務部高雄地檢署黃正義」服務證
    3 張、偽造之自動傳真統一發票1 張、傳真收據1 張、莊夢
    錡所有且供聯繫共犯犯罪所用或預備供犯罪所用如附表所示
    之行動電話6 支（內含SIM 卡5 張）。
二、認定犯罪事實所憑之證據及理由
    上揭犯罪事實，業據被告江孟蒼、陳品宏於本院審判中坦承
    不諱，並有被告莊夢錡在偵查中之供述筆錄及其在本院之供
    述可證，且與被害人林楊照代於警詢中之指訴相符。另有扣
    案之「法務部臺北地檢署李忠義服務證」3 張、「法務部台
    北地檢署許志強服務證」4 張、「法務部台北地檢署黃正義
    服務證」3 張、「法務部高雄地檢署李忠義服務證」3 張、
    「法務部高雄地檢署許志強服務證」2 張、「法務部高雄地
    檢署黃正義服務證」3 張、「臺灣臺北地方法院檢察署」公
    印2 枚、「臺灣高雄地方法院檢察署」公印2 枚，行動電話
    6 支（內含SIM 卡5 張），及「100 年7 月26日臺北地檢署
    監管科收據」1 張（100 年度字第偵3824號卷，第41頁）、
    自動傳真統一發票1 張（100 年度偵字第3824號卷，第42頁
    ）及傳真收據1 張（100 年度偵字第3824號卷，第43頁），
    附卷可稽。本案事證明確，被告江孟蒼、陳品宏之犯行堪予
    認定，應依法論罪科刑。
三、論罪科刑之理由
  (一)按公印或公印文，係專指表示公署或公務員資格之印信而言
    ，即俗稱大印與小官章及其印文，此有最高法院69年台上字
    第693 號判例意旨可參；上開規範之目的在於保護公務機關
    之信用性，凡客觀上足以使社會上一般人誤信為公務機關之
    印信者，不論是否確有該等公務機關存在，抑公務機關之全
    銜是否正確而無缺漏，仍構成刑法第218 條第1 項之罪，始
    符立法目的。復按刑法上所稱之公文書，係指公務員職務上
    製作之文書，若由形式上觀察，文書之製作人為公務員，且
    文書之內容係就公務員職務上之事項所製作，即令該偽造之
    公文書上所載製作名義機關不存在，然社會上一般人既無法
    辨識而仍有誤信為真正之危險，仍難謂非公文書。本案前揭
    偽造之「臺北地方法院檢察署監管科收據」等文書，形式上
    均已表明係由臺北地檢署監管科所出具，其內容又係關於刑
    事案件之偵辦情形，且加蓋有「臺灣臺北地方法院檢察署印
    」之公印文，自有表彰公務員本於職務而製作之意，縱臺北
    地檢署內部並無「監管科」此單位，然依前揭說明，此等偽
    造之文書、印章、印文均足使社會上一般人誤信其為公務員
    所出具之真正文書、印章及印文，是上開偽造之文書、印章
    、印文，自仍應論以偽造公文書、偽造公印及公印文罪。再
    按刑法上所稱之署押，係指於紙張或其他物體上由自然人親
    自簽署其姓名或其他足以代表姓名意義之符號而言。其意義
    在於經由自然人之簽名或畫押，以顯示其獨特之簽名、運筆
    形式或畫押之特徵，藉以表彰該自然人賦予所簽署文書效力
    之意志。因此，必須由自然人親自簽署其姓名或畫押，始足
    資表彰其獨特之形式，而具有署押之意義。若非由自然人親
    自簽名或畫押，而係在紙張或其他物體上以印刷或打字之方
    式顯示本人之姓名者，即與署押之意義不侔，此有最高法院
    94年度台上字第4487號判決意旨可參，是上開偽造之收據上
    印有「侯名皇」字樣，依前開說明僅係偽造公文書所必須記
    載之機關主管名銜，尚非刑法上之署押，併予敘明。
  (二)核被告江孟蒼、陳品宏所為，係犯刑法第158 條第1 項之僭
    行公務員職權罪、同法第211 條之偽造公文書罪，及同法第
    339 條第1 項、第3 項之詐欺取財罪未遂犯。被告江孟蒼、
    陳品宏與莊夢錡及其他詐欺集團成年成員間，就前揭犯行均
    有犯意聯絡及行為分擔，應依刑法第28條論以共同正犯。又
    共同被告莊夢錡與上揭詐欺集團成員共同偽造「法務部臺北
    地檢署李忠義服務證」3 張、「法務部高雄地檢署李忠義服
    務證」3 張、偽造之「法務部高雄地檢署許志強服務證」2
    張、偽造之「法務部高雄地檢署黃正義」服務證3 張等特種
    文書，及偽造「臺灣臺北地方法院檢察署」公印之行為時，
    均在被告江孟蒼、陳品宏加入上開犯意聯絡前，故不另論被
    告江孟蒼、陳品宏共同犯偽造特種文書罪及偽造公印罪，附
    此敘明。至被告3 人推由被告莊夢錡偽造公印文之行為，係
    偽造「臺北地檢署監管科收據」公文書之階段行為，不另論
    罪；而其等偽造公文書未及行使即因警埋伏而被查獲，是不
    論以行使偽造公文書罪。被告2 人上開犯行係以一行為犯數
    罪名，應依刑法第55條論以想像競合犯，從較重之偽造公文
    書罪處斷。
  (三)按法院於面對不分犯罪情節如何，概以重刑為法定刑者，於
    有情輕法重之情形時，在裁判時本有刑法第59條酌量減輕其
    刑規定之適用，以避免過嚴之刑罰，司法院大法官會議釋字
    第263 號解釋意旨可資參照。又適用刑法第59條酌量減輕其
    刑時，應就犯罪一切情狀，予以全盤考量，審酌其犯罪有無
    可憫恕之事由（即判例所稱有特殊之原因與環境等等，在客
    觀上足以引起一般同情，以及宣告法定低度刑，是否猶嫌過
    重），以為判斷，此有最高法院70年度第6 次刑事庭會議決
    議意旨可參。本案被告江孟蒼務農而與父親同住，離婚育有
    1 子，須負擔自己與父親之生活所用及未同居子女之半數生
    活費，陳品宏從事油漆工，與妻及2 名幼子同住，須負擔全
    家4 人生活費用，前於父母健在時尚有支援系統，惟父母俱
    已過世，被告2 人均係有正當工作收入之人，原於正當規範
    下力求生存，然因負擔過重入不敷出，經濟拮据，乃欲藉由
    兼差取得更多金錢來源，適有熟識之被告莊夢錡向其2 人詢
    問最近工作收入如何、是否缺錢，並告知若加入被告莊夢錡
    之詐騙計畫將有酬勞等語，被告江孟蒼、陳品宏不禁誘惑而
    應邀參加，然被告2 人均知悉所參與詐騙計畫之違法性，雖
    參加本案犯行，惟未因貪圖更多金錢而如被告莊夢錡鋌而走
    險，從事該詐騙計畫中偽造公文書及冒用公務員名義行騙取
    款之核心部分以賺取更多報酬，僅擔任犯罪事實所載冒用公
    務員名義行騙計畫中之司機及接應助勢之人，該等角色不須
    有何對外表示行為，可替代性高，且非實際遂行詐欺及僭稱
    公務員行為之人。本案因中途被查獲，被告江孟蒼、陳品宏
    並未取得約定之不法所得。綜觀上情，如處被告江孟蒼、陳
    品宏所犯偽造公文書罪之最輕刑度即有期徒刑1 年，將致其
    2 人入監服刑，無從繼續以從事正當工作供養老父及妻兒女
    ，執行完畢後更與社會有脫節之虞，衡酌其2 人犯罪情節與
    生活背景，實屬情輕法重，若科以法定罪低度刑仍嫌過重，
    足以引起一般社會觀念之同情，是本院認均應依刑法第59條
    酌減其刑。
  (四)本院審酌上情，並參被告江孟蒼、陳品宏犯後終能坦承犯行
    ，且被告江孟蒼嗣後已向被害人林楊照代道歉，且於本院陳
    稱其打死也不敢再從事此類犯行，足認其2 人犯後甚有悔意
    。被告江孟蒼、陳品宏前均無犯罪紀錄，此有被告2 人之高
    等法院被告前案紀錄表在卷可憑，堪認其2 人素行良好。被
    告江孟蒼於本案犯行擔任司機、被告陳品宏於本案犯行擔任
    下車把風助勢之人，均非行騙計畫之主要角色，而被告江孟
    蒼、陳品宏於行為前約定應受分配之不法所得分別僅有3%、
    4% ， 未若實際行騙之被告莊夢錡得分配達6%，足認被告江
    孟蒼擔任司機之可替代性最高、陳品宏擔任下車接應助勢之
    人，可替代性次之，且其2 人皆聽從被告莊夢錡之指揮，依
    循原犯罪計畫行事，並未補充原計畫使其更加完備、或有何
    行為加深依原犯罪計畫可能生之損害，當認被告江孟蒼、陳
    品宏於本案犯行之惡性及可非難性均不及從事核心詐騙行為
    、又另尋求助手駕車助勢之被告莊夢錡。又本案被害人林楊
    照代因已有警覺而未受騙，故無財產損失，且被告江孟蒼、
    陳品宏於本案犯行中途被查獲，並未取得先前約定之不法所
    得，難認其2 人犯罪所生危害甚鉅。輔以被告江孟蒼高職畢
    業，收入雖不穩定惟原足支應自己生活，仍因一時貪念而應
    友人即被告莊夢錡之邀而犯本罪；被告陳品宏國中畢業，與
    妻子及2 名稚兒同住，原係油漆工人，與莊夢錡係兒時舊識
    ，因月收入僅有新臺幣2 萬餘元，入不敷出、一時失慮，而
    應邀參與本案犯行等一切情狀，量處如主文所示之刑，並諭
    知易科罰金之折算標準。
四、沒收
    按共同正犯因相互間利用他方之行為，以遂行其犯意之實現
    ，本於責任共同之原則，有關從刑之沒收部分，他共同正犯
    所有供犯罪所用或犯罪所得之物，亦應於其本身所處主刑之
    後，併為沒收之諭知，最高法院96年度臺上字第6730號判決
    著有意旨可參。是本件扣案「臺灣臺北地方法院檢察署」印
    章貳枚、「臺灣高雄地方法院檢察署」印章貳枚，均屬偽造
    之公印，皆依刑法第219 條之規定沒收之；扣案偽造之「臺
    北地檢署監管科收據」公文書壹紙、附表所示編號1 至6 之
    行動電話及內含SIM 卡，均係共同被告莊夢錡所有、預備供
    犯罪所用之物，皆依刑法第38條第1 項第2 款之規定沒收之
    。至偽造之「臺北地檢署監管科收據」上有「臺灣臺北地方
    法院檢察署」公印文，因上開收據業經宣告沒收而無從附麗
    ，是不另宣告沒收，併此敘明。
五、應適用之法律
    依刑事訴訟法第273 條第1 項、第299 條第1 項前段，刑法
    第28條、第158 條第1 項、第211 條、第339 條第1 項、第
    3 項、第55條、第59條、第41條第1 項前段，刑法施行法第
    1 條之1 第1 項、第2 項前段，作成本判決。
中    華    民    國  100     年    11    月    11    日
                  刑事第一庭    法  官  李奕逸
以上正本證明與原本無異。
如不服本判決應於收受判決後10日內向本院提出上訴書狀，並應
敘述具體理由；其未敘述上訴理由者，應於上訴期間屆滿後20日
內向本院補提理由書（均須按他造當事人之人數附繕本）。「切
勿逕送上級法院」。
                                書記官  林惠鳳
中    華    民    國  100     年    11    月    11    日
附錄本案論罪科刑法條全文：
刑法第158條（僭行公務員職權罪）
冒充公務員而行使其職權者，處 3 年以下有期徒刑、拘役或 5
百元以下罰金。
冒充外國公務員而行使其職權者，亦同。
刑法第211條（偽造變造公文書罪）
偽造、變造公文書，足以生損害於公眾或他人者，處 1 年以上
7 年以下有期徒刑。
刑法第339條（普通詐欺罪）
意圖為自己或第三人不法之所有，以詐術使人將本人或第三人之
物交付者，處 5 年以下有期徒刑、拘役或科或併科 1 千元以下
罰金。
以前項方法得財產上不法之利益或使第三人得之者，亦同。
前二項之未遂犯罰之。
附表
┌───┬───────┬────┬────────────┐
│編號  │廠牌          │型號    │內含SIM 卡              │
├───┼───────┼────┼────────────┤
│1     │ZIKOM         │Z-800   │門號00000000000張      │
├───┼───────┼────┼────────────┤
│2     │Pirre Cardin  │CM-101  │門號00000000000張      │
├───┼───────┼────┼────────────┤
│3     │Sony Ericsson │W595    │門號00000000000張      │
├───┼───────┼────┼────────────┤
│4     │SAMSUNG       │不詳，黑│門號00000000000張      │
│      │              │色掀蓋式│                        │
├───┼───────┼────┼────────────┤
│5     │SAMSUNG       │GT-S3370│門號不詳                │
├───┼───────┼────┼────────────┤
│6     │NOKIA         │1800    │無                      │
├───┼───────┴────┼────────────┤
│附註  │共計陸支                │共計伍張                │
└───┴────────────┴────────────┘